臺灣高等法院刑事判決
111年度上訴字第1013號
上  訴  人  
即  被  告  黃崧瑀


選任辯護人  楊國弘律師(法扶律師)
上列上訴人因殺人未遂案件，不服臺灣桃園地方法院110年度訴
字第856號，中華民國110年12月23日第一審判決（起訴案號：臺
灣桃園地方檢察署109年度偵字第37155號），提起上訴，本院判
決如下：
    主  文
原判決撤銷。
黃崧瑀共同犯傷害罪，處有期徒刑拾月。
    事  實
一、黃崧瑀於民國109年10月17日下午5時17分許，駕駛車牌號碼
    0000-00號自用小客車，搭載真實姓名、年籍不詳之某男性
    友人（乘坐於副駕駛座，下稱A男），行經桃園市中壢區新
    生路與元化路口，並欲右轉進入該處之某加油站。此時騎乘
    車牌號碼000-000號普通重型機車、搭載女友陳芷綺之林昊
    旻，向黃崧瑀所駕車輛鳴按喇叭示警，A男即心生不滿而搖
    下車窗與林昊旻發生口角，且與黃崧瑀欲下車向林昊旻理論
    ，林昊旻則不欲理會，並騎乘機車搭載陳芷綺離去，黃崧瑀
    及A男因氣憤難消，而由黃崧瑀駕車追趕，並趁林昊旻在同
    市區新生路與九和三街口停等紅燈之際，將所駕駛之自用小
    客車橫向停在林昊旻騎乘之機車前，妨害林昊旻自由通行、
    離去之權利。林昊旻下車後，黃崧瑀、A男皆已預見持堅硬
    且鋒利之西瓜刀向他人揮舞，極易造成他人身體受有傷害之
    結果，仍共同基於前述結果發生不違背其等本意之傷害不確
    定故意犯意聯絡，於同日下午5時20分許，先後自黃崧瑀所
    駕車輛中各拿出西瓜刀1把，並皆取下刀套，由黃崧瑀在該
    處人行道上，持西瓜刀指向林昊旻之脖子、胸口，向林昊旻
    恫稱：「現在想怎樣」等語，A男亦持西瓜刀站立在旁，林
    昊旻則基於防衛之心，以雙手接住黃崧瑀所持西瓜刀之刀刃
    ，致林昊旻受有雙手多處開放性傷口（治療時共縫合36針）
    之傷害。　
二、案經林昊旻訴由桃園市政府警察局中壢分局報告臺灣桃園地
    方檢察署檢察官偵查起訴。　　
    理  由
壹、審理範圍
一、按110年6月16日修正公布、同月18日施行之刑事訴訟法第34
    8條規定：「上訴得對於判決之一部為之。對於判決之一部
    上訴者，其有關係之部分，視為亦已上訴。但有關係之部分
    為無罪、免訴或不受理者，不在此限。上訴得明示僅就判決
    之刑、沒收或保安處分一部為之。」又刑事訴訟法第348條
    第2項但書所稱「無罪、免訴或不受理者」，並不以在主文
    內諭知者為限，即第一審判決就有關係之部分於理由內說明
    不另為無罪、免訴或不受理之諭知者，亦屬之(刑事訴訟法
    第348條立法理由參照)。
二、本案檢察官起訴上訴人即被告黃崧瑀(下稱被告)涉犯刑法第
    271條第2項、第1項殺人未遂罪嫌，經原審審理後，認被告
    係犯刑法第277條第1項之傷害罪，就被告被訴與A男共同基
    於傷害之犯意聯絡，徒手推擠、毆打告訴人之胸口、頭部、
    身軀，並以腳踹告訴人之腹部等部分，不另為無罪之諭知。
    本案僅被告提起上訴，檢察官並未提起上訴，依現行刑事訴
    訟法第348條規定，原判決不另為無罪諭知部分，自非被告
    上訴範圍，而不在本院審理範圍，合先敘明。
貳、證據能力部分
    按被告以外之人於審判外之陳述，雖不符刑事訴訟法第159
    條之1至第159條之4之規定，而經當事人於審判程序同意作
    為證據，法院審酌該言詞陳述或書面陳述作成時之情況，認
    為適當者，亦得為證據。又當事人、代理人或辯護人於法院
    調查證據時，知有第159條第1項不得為證據之情形，而未於
    言詞辯論終結前聲明異議者，視為有前項之同意，同法第15
    9條之5亦有明定。查本件檢察官、被告就本判決下列所引被
    告以外之人於審判外陳述之證據能力均不予爭執，迄至言詞
    辯論終結，亦未對該等證據之證據能力聲明異議，本院審酌
    該些供述證據作成時，核無違法取證或其他瑕疵，認為以之
    作為本案之證據屬適當，自有證據能力。其餘資以認定被告
    犯罪事實之非供述證據，均查無違反法定程序取得之情形，
    依刑事訴訟法第158條之4反面規定，亦具證據能力。
參、實體部分
一、認定事實所憑證據及理由：
　㈠上揭事實，業據被告於原審及本院準備程序、審理時，均坦
    承不諱(見原審卷第50、109頁，本院卷第60、78、81頁)，
    並據證人即告訴人林昊旻、告訴人之女友陳芷綺、現場目擊
    證人莊瑞玲於警詢及偵訊中證述明確（見偵卷第19至23、27
    至29、33至36、93至96頁），且有聯新國際醫院聯新醫字第
    2021050058號函所附告訴人病歷資料、第000000000000號診
    斷證明書、案發現場照片及告訴人、被告傷勢照片、監視錄
    影畫面及行車紀錄器畫面截圖、原審勘驗監視錄影畫面之勘
    驗筆錄等在卷可稽（見偵卷第39至56、117至131頁，原審卷
    第81至87頁），堪認被告之任意性自白確與事實相符，應可
    採信。
　㈡上開被告持西瓜刀與告訴人發生肢體衝突之行為，係與A男共
    同基於傷害不確定故意之犯意聯絡所為，茲說明如下：
　⒈殺人（含未遂）與傷害之區別，應以有無殺意為斷，即行為
    人於下手時有無決意取被害人之生命為準。又被害人受傷之
    程度，被害人受傷處是否為致命部位，及傷痕多寡，輕重如
    何，僅足供認定有無殺意之參考，究不能據為區別殺人未遂
    與傷害之絕對標準，故不能僅因被害人受傷之位置係屬人體
    要害，即認定加害人自始即有殺害被害人之犯意。故而判斷
    行為人於行為當時，主觀上是否有殺人之故意，除應斟酌其
    使用之兇器種類、攻擊之部位、行為時之態度外，尚應深入
    觀察行為人與被害人之關係、衝突之起因、行為當時所受之
    刺激、下手力量之輕重，被害人受傷之情形及行為事後之態
    度等各項因素，綜合予以研析。
　⒉公訴意旨以被告所持西瓜刀堅硬且鋒利，倘持以向他人揮擊
    極易造成死亡結果，且被告以該西瓜刀向告訴人脖子、胸口
    等致命部位揮砍，甚往前逼近向告訴人揮刀等理由，認被告
    具有殺人之不確定故意。就此被告辯稱：我回去車上拿刀嚇
    告訴人，告訴人就來搶我的刀子，我沒有要砍告訴人或攻擊
    告訴人，我是要嚇他等語。辯護人則略以：被告係因偶發之
    行車糾紛，持刀在告訴人面前揮舞，雙方並不相識，亦無宿
    怨，告訴人除因雙手抓住刀刃而受有刀傷外，並無其他傷勢
    ，且該傷勢是因告訴人試圖奪取被告手中刀刃而造成，並非
    被告主動攻擊所致，故認被告主觀上無殺人犯意等語，為被
    告辯護。
　⒊被告及A男所持用之西瓜刀，固屬堅硬且鋒利，客觀上具危險
    性，惟仍須使用者施加相當力道以之揮砍、刺擊，方足以取
    人性命，倘被告及A男僅單純手持刀具，或以非重之力道揮
    舞，自無從認為其2人就所為將導致他人死亡一事有所預見
    。本案告訴人所受傷勢為雙手多處開放性傷口，且係因告訴
    人以手接住被告所持西瓜刀之刀刃所致，A男則未以西瓜刀
    造成告訴人受傷，此有告訴人於偵訊中證稱：被告以刀鋒指
    著我的脖子，我用雙手試圖抵住刀鋒，結果雙手有受傷，A
    男拿另一把西瓜刀站在被告後面，但沒有朝我走來，後來我
    跟被告說我要放手了，我們先和解，被告聽完就停手，與A
    男一同回到車上開車離開等語可證（見偵卷第94頁），並有
    上開告訴人之病歷資料、診斷證明書等附卷為憑（見偵卷第
    39、117至131頁），足見被告及A男均未施用足以致命之力
    道揮擊西瓜刀，即難推論其2人已認識其等行為可能肇生他
    人死亡之結果，當不得逕認其2人就上開行為係存有告訴人
    死亡亦不違背其等本意之殺人不確定故意。公訴意旨未考量
    被告持西瓜刀揮向告訴人之力道，遽認被告具備殺人之不確
    定故意，尚嫌速斷。
　⒋此外，被告及A男與告訴人本不相識，係因行車糾紛而與告訴
    人發生肢體衝突，此經被告、告訴人皆陳述在卷（見偵卷第
    11、21頁），衡情被告及A男應無致告訴人於死之動機。再
    據上開告訴人於偵訊中之證詞，可認被告在聽聞告訴人和解
    之要求後即自行停手，而此過程中A男皆未靠近告訴人。則
    若被告及A男確有殺害告訴人之意，其2人應得透過人數優勢
    繼續對告訴人進行其他攻擊而無須停手，A男亦可趁告訴人
    接住被告所持西瓜刀之刀刃，無法另作防禦之際，以西瓜刀
    奪取告訴人之性命。被告及A男既無利用此機會對告訴人施
    以致命攻擊，益徵其2人實無殺人之犯意。
　⒌另依前揭原審法院勘驗筆錄所載，被告取出西瓜刀後，固曾
    將西瓜刀揮向告訴人，且刀刃尖端指向告訴人脖子、胸口等
    部位，惟過程中因被告與告訴人之距離較近，被告手肘均呈
    彎曲狀而未將手臂伸直（見原審卷第83、84頁），而A男自
    始至終皆無以所持西瓜刀攻擊告訴人之動作（見原審卷第84
    至86頁）。倘被告將手臂伸直，其所持西瓜刀之刀刃得以輕
    易觸及告訴人之身體，而以揮砍或刺擊之方式致告訴人成傷
    ，然被告並無此舉，A男亦無乘隙攻擊告訴人之行為，足見
    其2人應無以西瓜刀傷害告訴人之直接故意，被告所稱其持
    刀目的僅係為恐嚇告訴人一情，尚非無據。而卷內事證不足
    以認定被告已預見其與A男所為將造成告訴人死亡之結果，
    此節已說明如前，然就被告持西瓜刀向告訴人揮舞極易造成
    告訴人受傷一事，被告既屬智識正常之成年人，自應知之甚
    詳，足證被告與A男應係共同基於傷害不確定故意之犯意聯
    絡，而為本案犯行。是公訴意旨主張被告所為係出於殺人之
    不確定故意，尚難遽採。
　㈢綜上所述，本案事證明確，被告犯行堪以認定，應依法論科
    。
二、論罪：
　㈠核被告所為，係犯刑法第277條第1項傷害罪及同法第304條第
    1項之強制罪。被告於上開肢體衝突過程中所為恐嚇危害安
    全之動作及言語，其恐嚇之不法及罪責內涵，應包括於傷害
    之實害行為內而為其所吸收，不另論罪。又被告係以一行為
    而觸犯上開2罪名，為想像競合犯，應依刑法第55條規定，
    從一重之傷害罪處斷。起訴書就被告所犯法條雖漏未論及刑
    法第304條第1項之強制罪，惟此部分犯罪事實業經檢察官於
    起訴書敘及，為起訴之範圍，且本院審理時已對被告諭知此
    部分罪名，並給予被告及辯護人陳述意見之機會，無礙於被
    告之防禦權行使，自應併予審理，附此敘明。
　㈡公訴意旨雖認被告涉犯刑法第271條第2項、第1項之殺人未遂
    罪，然依前揭說明，尚有未合，惟因起訴之基本社會事實同
    一，且經原審及本院對被告諭知罪名及法條（見原審卷第10
    3頁、本院卷第77頁），無礙當事人等之攻擊防禦權，爰依
    法變更起訴法條。又被告與A男就上開犯行間，具犯意聯絡
    及行為分擔，應依刑法第28條規定論以共同正犯。
三、撤銷改判之理由及科刑：
　㈠原審認被告所犯事證明確，予以論罪科刑，固非無見。惟查
    ，本件被告所為，除犯刑法第277條第1項之傷害罪外，尚構
    成刑法第304條第1項之強制罪，兩罪間具有想像競合之裁判
    上一罪關係，且此部分業經檢察官起訴，已如前述，原審漏
    未就此部分予以判決，尚未有合。　
　㈡被告上訴意旨略以：原審判決未就本案行車糾紛係起因於告
    訴人先行挑釁所致，且告訴人係於奪刀過程中始造成手部之
    傷勢，其對於受傷結果之發生亦有可歸責性等情加以考量顯
    有科刑過重之情。另被告並無前科，在事發後於警詢、偵查
    及一審審理程序中均多次表明願與被害人商談和解，以彌補
    被害人之損害，但因被害人不願出面而未能達成，應可認被
    告之犯後態度良好，僅係一時之不理性而誤觸法網，本案若
    為徒刑之執行，對於被告本身及社會大眾均無實益，應認被
    告以暫不執行而給予緩刑云云(見本院卷第27、29頁)。
　㈢惟按刑事審判旨在實現刑罰權分配正義，故法院對有罪被告
    科刑，應符合罪刑相當原則，使輕重得宜，罰當其罪，以契
    合社會法律感情，此所以刑法第57條明定科刑時應審酌一切
    情狀，尤應注意該條所列各款事項以為科刑輕重之標準，俾
    使法院就個案量刑，能斟酌至當。又量刑輕重係屬事實審法
    院得依職權自由裁量事項，苟已斟酌刑法第57條各款所列情
    狀而未逾越法定刑度，不得遽指為違法（最高法院98年度台
    上字5002號判決意旨參照）。經查，被告上訴意旨所指量刑
    情由，業經原判決以被告與告訴人間行車糾紛之緣由、衝突
    之過程、被告之行為分擔、犯罪動機、目的與手段等量刑事
    由斟酌在內而為量刑，原判決並已考量被告之犯後態度、表
    明有意願與告訴人商談和解，然原審未能與告訴人取得聯繫
    ，告訴人亦未於調解及審理期日到庭等情，並無被告所指未
    予斟酌之處。又被告持堅硬鋒利之西瓜刀指向告訴人之脖子
    、胸口，告訴人唯恐遭受嚴重傷害，以雙手接住西瓜刀之刀
    刃，實屬一般人遭受攻擊時，基於防衛自我之本能反應，尚
    難認告訴人就受傷結果之發生有何可歸責性。而本件原審判
    決已以被告之責任為基礎，詳予審酌刑法第57條各款所列情
    形，兼顧被告有利與不利之科刑資料，為科刑輕重標準之綜
    合考量，在法定刑度內，斟酌科刑，尚無偏執一端，致明顯
    失出失入，客觀上不生量刑裁量權濫用或違反比例原則、罪
    刑均衡原則之情形，核與罪刑相當原則無悖，自無違法或不
    當之可言。被告猶以上開情詞指摘原審量刑過重，請求輕判
    云云，尚屬無據。
　㈣被告上訴意旨以原審量刑過重，請求從輕量刑云云，雖無理
    由，惟原判決既有上開可議之處，即屬無可維持，應由本院
    撤銷改判。爰以行為人之責任為基礎，審酌被告未能克制自
    身情緒，理性處理其與告訴人間之行車糾紛，本件行車糾紛
    雖起於告訴人對被告鳴按喇叭，惟A男搖下車窗與告訴人發
    生口角，且與被告欲下車向告訴人理論，告訴人即不予理會
    騎車離去，無意與被告、A男續為爭執，不料被告竟駕車加
    速追趕告訴人，更於告訴人停等紅燈之際，將車輛逆向橫停
    於告訴人之機車前，將告訴人攔下，繼而與A男分持西瓜刀
    為告訴人恫嚇，進而發生肢體衝突，其行為客觀上危險性非
    低，並造成告訴人受有上述傷害，且傷勢非輕，應予非難，
    觀諸本件糾紛僅係駕駛人間之行車不快，被告竟於人車往來
    頻繁之時間、路段，率而駕車逆向橫停攔車，並與友人分持
    西瓜刀揮舞示警，行徑囂張惡劣、毫無法治觀念，嚴重影響
    公共秩序及社會安寧，造成告訴人身心受創、危害甚鉅，並
    考量被告犯後對其所為傷害犯行坦承不諱之犯後態度、於本
    案犯行之行為分擔，及被告雖於原審及本院始終表明其有意
    願與告訴人商談和解，然原審未能與告訴人取得聯繫，而告
    訴人經原審合法傳喚，亦未於原審調解及審理期日到庭，嗣
    於本院審理期間，告訴人復來電陳稱：「如果沒有一定要到
    庭的話我就不想出庭了，我的意見都跟之前一樣」等語，有
    本院公務電話來電紀錄表1件在卷可參(見本院卷第47頁)等
    情，兼衡被告於本院自陳國中畢業之智識程度、未婚、從事
    檳榔攤，月收入約新臺幣3萬5千元之家庭經濟生活狀況(見
    本院卷第83頁)，及其為本案犯行之動機、目的、手段、所
    生危害等一切情狀，量處如主文第二項所示之刑，以資懲儆
    。至被告及A男為本案犯行所持用之西瓜刀共2把，雖均屬被
    告所有供犯罪所用之物，然並未扣案，而被告於警詢中供稱
    該2把西瓜刀皆已丟棄（見偵卷第11頁），卷內亦無事證可
    認該等物品確仍存在，爰不為沒收之諭知，併此敘明。
　㈤另被告雖上訴請求為緩刑宣告，惟緩刑宣告本為法院刑罰權
    之運用，旨在獎勵自新。對於科刑之被告諭知緩刑，除應具
    備一定條件外，並須有可認為以暫不執行刑罰為適當之情形
    ，刑法第74條規定甚明。查被告前固未曾因故意犯罪受有期
    徒刑以上刑之宣告，有本院被告前案紀錄表在卷為憑，然考
    量被告僅係細故即貿然為本件犯行，行徑乖張、目無法紀，
    造成告訴人之傷害及危害社會秩序非微，且被告迄今仍未能
    與告訴人達成和解，亦未能得到告訴人之諒解，本院斟酌上
    情及全案情節，尚難認本件所宣告之刑以暫不執行為適當，
    而有令被告實際接受刑罰執行以收警惕制裁之效之必要，自
    不宜為緩刑之宣告。　
據上論斷，應依刑事訴訟法第369條第1項前段、第364條、第299
條第1項前段、第300條，刑法第28條、第277條第1項、第304條
第1項、第55條，刑法施行法第1條之1第1項，判決如主文。　
本案經檢察官施婷婷提起公訴，檢察官呂光華到庭執行職務。
中　　華　　民　　國　　111 　年　　5 　　月　　19　　日
                  刑事第一庭    審判長法　官  周煙平
                                      法　官  吳炳桂
                                      法　官  連育群
以上正本證明與原本無異。
如不服本判決，應於收受送達後20日內向本院提出上訴書狀，其
未敘述上訴之理由者並得於提起上訴後20日內向本院補提理由書
（均須按他造當事人之人數附繕本）「切勿逕送上級法院」。
                                      書記官  廖紫喬
中　　華　　民　　國　　111 　年　　5 　　月　　19　　日
附錄：本案論罪科刑法條全文
中華民國刑法第277條
傷害人之身體或健康者，處5年以下有期徒刑、拘役或50萬元以
下罰金。
犯前項之罪，因而致人於死者，處無期徒刑或7年以上有期徒刑
；致重傷者，處3年以上10年以下有期徒刑。
中華民國刑法第304條
以強暴、脅迫使人行無義務之事或妨害人行使權利者，處3年以
下有期徒刑、拘役或9千元以下罰金。
前項之未遂犯罰之。